【裁判字號】    90,上易,130
【裁判日期】    900925
【裁判案由】    履行契約
【裁判全文】
臺灣高等法院臺中分院民事判決      九十年度上易字第一三○號
    上  訴  人  乙○○
    法定代理人  甲○○
右當事人間請求履行契約事件，上訴人對於中華民國九十年一月二十九日臺灣南投地
方法院第一審判決（八十九年度訴字第三六一號），提起上訴，本院判決如左：
      主      文
上訴駁回。
第二審訴訟費用由上訴人負擔。
      事      實
甲、上訴人方面：未於言詞辯論期日到場，據其書狀。
一、聲明：求為判決。
  (一)原判決廢棄。
  (二)被上訴人在第一審之訴及假執行之聲請均駁回。
  (三)第一、二審訴訟費用由被上訴人負擔。
  (四)如受不利判決願供擔保請准免為假執行。
二、陳述及證據：除與第一審判決記載者相同，予以引用，補稱：
  (一)兩造固於八十八年一月二十六日訂立和解書，依和解內容第二條載明在左列二種
    情況下，甲方（上訴人）則必須無條件搬遷：
  1.退輔會福壽山農場必須收回土地時。
  2.華崗若新建農會信用部分、社區展示中心、政府機關所須用地時。上開和解書第
    三條復載明若上開情況未發生時，則乙方（被上訴人）同意甲方續延。
  (二)原審雖稱第三條所稱之「續延」僅解為契約第二條之重申，然該條文應係指再自
    八十九年三月一日以後予以續延，始有另行約定第三條之必要，否則第二條即已
    明確，何須贅文為第三條前段之約定，原審解釋意思表示，恐有未洽等語。
乙、被上訴人方面：
一、聲明：求為判決如主文所示。
二、陳述及證據：除與第一審判決記載者相同，予以引用外，補稱：
  (一)查答辯人自治會，係因行政院國軍退除役官兵輔導委員會福壽山農場於八十一年
    間因政府人事精簡而將華崗分場裁撤，然為任務需要，與便於管理及服務，由場
    員一六七戶自行組織自治會，並選出會長及副會長，任期二年，自治會收取之水
    費、清潔費用以改善場員及地區居民飲用人、及菜地、果園灌溉用水之設施維護
    ，福利社租金用以維持自治會之開銷及公共設施維修及急難救助等，屬專款專用
    ，會址為原華崗分場之公有房舍。此經原審查明屬實，原判決因而認定答辯人自
    治會為多數人組成（華崗分場場員），具有代表人（自治會會長），並有一定目
    的（辦理水利、農業輔導、急難救助、場員生活事項），具有一定會址、名稱、
    復有一定之財產之團體，對外並以自己名義為法律行為，認有民事訴訟法第四十
    條第三項之非法人團體，具有當事人能力，有起訴或被訴能力。原判決並無不當
    ，上訴人陳詞上訴，顯不足採。
  (二)次查系爭和解書之簽訂，係因上訴人承租答辯人管理之福利社租期屆滿仍不遷讓
    ，經答辯人訴請原審法院判決上訴人應遷讓房屋，上訴期間答辯人應上訴人之懇
    求與之和解，答辯人同意上訴人延至八十九年三月一日搬遷，但如有1.退輔會福
    壽山農場必須收回土地時。2.華崗若新建農會信用部分部、社區展示中心、政府
    機關所須用地時，則必須無條件配合搬遷。換言之，有上述情況時，上訴人則必
    須提前搬遷，是原判決認定第三條所謂之「續延」，可解為契約第二條之重申，
    亦即第二條所設定之兩種情況如未發生，則答辯人同意上訴人繼續延至八十九年
    三月一日始搬遷，是原審本當事人真意判決應將系爭房屋返還答辯人並無不妥，
    上訴人故意曲解原意拖延訴訟，實不足取，應予駁回等語。
      理      由
一、上訴人經合法通知，未於言詞辯論期日到場，核無民事訴訟法第三百八十六條所
    列各款情形，爰依被上訴人之聲請，由其一造辯論而為判決。
二、按民事訴訟法第四十條第三項所稱之非法人團體，本身即具有當事人能力，以非
    法人團體起訴或被訴，自應以非法人團體自身為當事人，並列其代表人為法定代
    理人（最高法院二十七年上字第七六六號判例參照），本件被上訴人起訴時雖將
    原告記載為「甲○○即行政院國軍退除役官兵輔導委員會福壽山農場華岡分場福
    利委員會自治會會長」，嗣於八十九年七月二十七日聲請將原告之記載更正為「
    退除役官兵輔導委員會福壽山農場華岡分場福利委員會自治會，代表人為甲○○
    」，並於言詞辯論時，改稱係以自治會之非法人團體起訴，揆諸上開說明，並未
    影響被上訴人人格之同一性，原審自得依其聲請將原告更正為「行政院國軍退除
    役官兵輔導委員會福壽山農場華岡分場福利委員會自治會」，並以甲○○為其法
    定代理人。上訴人以被上訴人僅係農場委員代為管理之團體，應不得作為訴訟上
    或實體上之主體，權利義務亦應以農場為依歸。原審認自治會得作為訴訟上之主
    體及其財產歸屬，會員公同共有取得，尚有未洽云云，自無可取。
三、本件被上訴人主張兩造就坐落於南投縣仁愛鄉○○村○○段六二地號土地上，如
    附圖甲部分所示面積○．○二二七公頃之建物即門牌號碼南投縣仁愛鄉力行村華
    岡一一九號之一號二層樓房（下稱系爭房屋）定有租賃契約，惟上訴人承租系爭
    房屋積欠房租達十九個月多，伊乃於民國八十六年八月一日以存證信函通知上訴
    人於同年九月三十日終止兩造間之租約，並請同時將系爭房屋騰空交還伊，上訴
    人相應不理，伊乃向原審埔里簡易庭起訴返還房屋，並獲該院於八十七年六月八
    日以八十七年度埔簡字第二四號民事判決上訴人應將系爭房屋返還伊勝訴在案；
    上訴人不服上訴，於該院二審審理中，雙方於八十八年一月二十六日達成訴外和
    解，上訴人同意於八十九年三月一日前搬遷交還系爭房屋及依和解書所載給付積
    欠之租金，惟上訴人竟未依約履行，伊隨於八十九年三月二日以存證信函通知上
    訴人限期於同月十五日騰空系爭房屋搬遷返還，但上訴人迄今仍未返還，爰依兩
    造所定和解契約請求上訴人履行等語。
四、上訴人則以：兩造於八十八年一月二十六日訂立之和解書，依和解第三條載明若
    無「退輔會福壽山農場必須收回土地時」、「華岡若新建農會信用部分、社區展
    示中心、政府機關所需用地」兩情形未發生時，則被上訴人同意伊續延。被上訴
    人起訴未載明退輔會福壽山農場必須收回土地，依約即無從請求等語，資為抗辯
    。
五、查兩造就坐落於南投縣仁愛鄉○○段六二地號土地上如附圖甲部分所示，面積○
    ．○二二七公頃之建物，即門牌號碼南投縣仁愛鄉力行村華岡一一九號之一號二
    層樓房定有租賃契約，被上訴人因上訴人積欠租金終止租約請求騰空遷讓系爭房
    屋而涉訟於原審，嗣於該院八十七年簡上字六一號審理中，兩造在八十八年一月
    二十六日達成訴外和解訂立協議和解書，於協議和解書第一條約定：「甲方應於
    雙方撤回告訴後於八十八年三月一日前福利社停止營業並拆除浴廁、公家倉庫、
    布棚三項，若屆時未拆除願無條件由乙方自行處置」；第二條約定「福利社及廚
    房部分乙方同意延至八十九年三月一日前搬遷，惟在左列兩種情況下甲方則必須
    無條件配合搬遷：(一)退輔會福壽山農場必須收回土地時；(二)華岡若新建農會信用
    分部、社區展示中心、政府機關所需用地時。」第三條約定：「若右列二種情況
    未發生時，則乙方同意甲方續延，若發生時，則福利社、房之地上物任憑乙方
    處置」等情為兩造不爭之事實，並有被上訴人提出之協議和解書影本一件為證。
六、按和解書有使當事人所拋棄之權利消滅及使當事人取得和解書契約所訂明權利之
    效力，民法第七百三十七條定有明文。查兩造所簽訂之協議和解書，雖係由上訴
    人與「甲○○」署名，然既由上訴人與自治會簽立，應認該和解契約對兩造均有
    效力。且該和解契約係兩造就坐落南投縣仁愛鄉○○段六二地號土地上如附圖甲
    部分所示即門牌號碼：南投縣仁愛鄉力行村華崗一一九－一號二層樓房之租賃物
    ，請求返還及給付積欠之二十一月租金二十五萬二千元，所為相互讓步之結果，
    是被上訴人之主張，即應以和解契約為據。查兩造訂立本件協議和解契約時，既
    設定八十九年三月一日為搬遷之最後期限，則依上訴人所稱該和解契約第二條所
    設定之兩種情況發生為被上訴人同意上訴人於八十九年三月一日後續延租約之條
    件，將使該八十九年三月一日之期限成為具文。反之將該契約第二條所設兩種情
    況解釋為：被上訴人得提前要求上訴人於八十九年三月一日搬遷之條件，則不僅
    該期限之約定，不至成為具文，且契約第三條所謂之續延，可解為契約第二條之
    重申，亦即所設定之兩種情況如未發生，則被上訴人同意上訴人繼續延至八十九
    年三月一日始搬遷，如契約第二條設定之兩種情況發生，則被上訴人得於該期限
    屆至前，提前請求上訴人搬遷。是上訴人以依和解內容第二條載明在「退輔會福
    壽山農場必須收回土地時」、「華崗若新建農會信用部分、社區展示中心、政府
    機關所需用地」兩種情況下，上訴人必需無條件搬遷，惟上開條件和解書第三條
    復載明若上開情況尚未發生時，則被上訴人同意上訴人續延云云之抗辯，自無可
    採。應認本件八十九年三月一日期限已屆至，上訴人即應依和解契約履行，遷出
    交還系爭房屋與被上訴人。至於被上訴人主張依和解契約第四條請求上訴人應給
    付租金新台幣（以下同）十七萬元一節，為上訴人於原審所不爭執。從而，被上
    訴人依據和解契約之法律關係，請求上訴人應將坐落南投縣仁愛鄉○○段六二地
    號土地上，如附圖甲部分所示，面積○點○二二七公頃之建物即門牌號碼南投縣
    仁愛鄉力行村華岡一一九號之一號二層樓房返還予伊，及上訴人應給付伊十七萬
    元，及自八十九年三月一日起至清償日止按年息百分之五計算之利息，為有理由
    。原審為其勝訴之判決，核無違誤。上訴意旨指摘原判決不當，求予廢棄，為無
    理由。
七、據上論結，本件上訴為無理由，依民事訴訟法第四百四十九條第一項、第七十八
    條、第四百六十三條、第三百八十五條第一項前段，判決如主文。
中      華      民      國    九十      年      九      月    二十五    日
~B1民事第三庭審判長法  官  陳照德
~B2                法  官  蔡王金全
~B3                法  官  陳成泉
右為正本係照原本作成。
不得上訴。
~B                書記官  劉恒宏
中      華      民      國    九十      年      九      月    二十八    日
                                                                        Ｙ


司法院資訊處製作；財團法人民間司法改革基金會備份。
